【裁判字號】    94,訴,525
【裁判日期】    951130
【裁判案由】    分割共有物
【裁判全文】
臺灣雲林地方法院民事判決               94年度訴字第525號
原      告  丁○○
被      告  乙○○
訴訟代理人  甲○○
被      告  丙○○
上列當事人間請求分割共有物事件，經本院於中華民國95年11月
16日言詞辯論終結，判決如下：
    主    文
兩造共有坐落雲林縣古坑鄉○○○段四四五地號（地目：旱，面
積一三０一七平方公尺）土地，其分割方法如附圖甲案所示，即
：
Ａ部分面積五二０七平方公尺，分歸原告丁○○取得。
Ｂ部分面積五二０七平方公尺，分歸被告乙○○取得。
Ｃ部分面積二六０三平方公尺，分歸被告丙○○取得。
訴訟費用由兩造按原應有部分比例負擔。
    事實及理由
一、原告起訴主張：緣坐落雲林縣古坑鄉○○○段445 地號，地
    目：旱，面積13,017平方公尺土地（下稱系爭土地），為兩
    造所共有，原告及被告乙○○之應有部分均為2/5 ，而被告
    丙○○之應有部分則為1/5 。兩造間並無不可分割之協議，
    亦無因物之使用目的不能分割之情形，惟因無法協議達成分
    割之方法，爰訴請裁判分割兩造共有之系爭土地，並分割如
    附圖乙案所示。
二、被告乙○○、丙○○則以：應依最符合現況使用之方式分割
    較為理想，故應依附圖所示甲案分割等語置辯。
三、法院之判斷：
  (一)各共有人，得隨時請求分割共有物。但因物之使用目的不能
    分割或契約訂有不分割之期限者，不在此限，民法第823 條
    第1 項定有明文。查原告主張系爭土地為兩造所共有之事實
    ，業據其提出系爭土地登記簿謄本1 份為證（見本院卷第15
    頁至第19頁、第111 頁），復為被告等二人所不爭執，是原
    告前開主張，自堪信為真實。又系爭土地既為兩造所共有，
    而兩造就系爭土地並無不為分割之約定，且依系爭土地之使
    用目的，亦無不能分割之情形，兩造復無法自行協議分割，
    則原告依據前揭法條規定，訴請判決分割系爭土地，於法並
    無不合，應予准許。
  (二)又共有物之分割，依共有人協議之方法行之。分割之方法，
    不能協議決定者，法院得因任何共有人之聲請，以原物分配
    於各共有人，或變賣共有物，以價金分配於各共有人，民法
    第824 條亦定有明文。是共有物之分割，應由法院依上開規
    定，並參酌當事人之聲明、共有物之性質、經濟效用及全體
    共有人之利益等因素而為公平、適當之分配。
  (三)查系爭土地呈不規則形，其上有面積1,026 平方公尺之河道
    經過等情，業經本院會同兩造及雲林縣斗六地政事務所勘驗
    現場屬實，製有勘驗筆錄1 份、現場略圖1 份、現場照片6
    張（見本院卷第31頁至第36頁）及雲林縣斗六地政事務所95
    年01月16日複丈成果圖1 份等（見本院卷第39頁）在卷可稽
    。
  (四)茲僅就兩造於本院所主張之附圖甲案及乙案說明如下：
    1.甲案：係依被告乙○○所提出之方案繪圖，而被告丙○○
      亦同意依此方案分割，而此方案除最符合共有人之現況使
      用情形外，且就原告及被告丙○○所分得部分，均可避免
      因河道經過而無法完整使用之弊。
    2.乙案：僅原告同意採納此方案，其主張若採甲案將造成其
      通行上之不便利。
    3.本院認為：系爭土地僅於臨近同地段445-1 地號土地處方
      有道路，故不論採甲案或乙案，勢必造成不通公路土地之
      共有人得通行他分割人之所有地之情形，是自不能以採甲
      案將造成原告通行上之不便利，即認不宜採甲案。再者，
      乙案將造成被告丙○○所分得之部分，除河道經過無法完
      整利用外，復呈狹長形，而有不利耕作之情事。綜上所述
      ，本院審酌多數共有人之意願，土地整體之利用價值，並
      兼顧使用現狀及兩造間共有價值平等均衡等原則，認為以
      如附圖所示甲案分割，實屬妥適，爰定其分割方法如主文
      所示。
四、因共有物分割、經界或其他性質上類似之事件涉訟，由敗訴
    當事人負擔訴訟費用顯失公平者，法院得酌量情形，命勝訴
    之當事人負擔其一部，民事訴訟法第80條之1 定有明文。是
    本院認為本件土地分割後，全體共有人同蒙其利，故應由兩
    造依原應有部分比例負擔，始符公平。
五、本件判決基礎俱已臻明確，兩造其餘攻防方法及訴訟資料經
    本院審酌後，核與判決不生影響，無逐一論駁之必要，併此
    敘明。
六、訴訟費用負擔之依據：民事訴訟法第80條之1。
中    華    民    國    95    年    11    月    30    日
                  民事第一庭    法  官  許佩如
以上正本係照原本作成。
如對本判決上訴，須於判決送達後20日內向本院提出上訴狀。
中    華    民    國    95    年    11    月    30    日
                                書記官  蔡嘉萍


司法院資訊處製作；財團法人民間司法改革基金會備份。
